---
title: "Tugas Praktikum 6 ARIMA"
author: "Arifatu Dzikra"
date: "2026-09-28"
output:
  html_document:
    toc: true
    toc_float:
      collapsed: false
      smooth_scroll: true
    toc_depth: 3
    theme: flatly
    code_folding: show
    mathjax: "default"
---
<style>
@import url('https://fonts.googleapis.com/css2?family=Poppins:wght@400;700&display=swap');

/* Font umum (tanpa memaksakan elemen span/div agar MathJax tidak rusak) */
body, p, li, td, th {
  font-family: 'Poppins', sans-serif !important;
}

/* Proteksi khusus agar render simbol matematika MathJax berjalan normal */
.MathJax, .MathJax *, .mjx-chtml, .mjx-chtml *, .MathJax_Display {
  font-family: initial !important;
}

h1, h2, h3, h4, .title, .page-header {
  border-bottom: none !important;
  box-shadow: none !important;
  font-family: 'Poppins', sans-serif !important;
}

/* Judul Elemen - Warna Tosca */
h1, h2, h3, .title {
  color: #00897B !important;
}

h1.title, .title {
  font-weight: 700 !important;
}

/* Sidebar TOC */
.tocify {
  border: 1px solid #B2DFDB !important;
  border-radius: 8px !important;
  background-color: #FFFFFF !important;
  box-shadow: 0 2px 8px rgba(0, 137, 123, 0.12) !important;
}

.tocify .list-group-item {
  color: #37474F !important;
  border: none !important;
  padding: 8px 14px !important;
}

/* Hover Menu TOC */
.tocify .list-group-item:hover {
  background-color: #E0F2F1 !important;
  color: #00897B !important;
}

/* Menu TOC Aktif */
.tocify .list-group-item.active,
.tocify .list-group-item.active:hover,
.tocify .list-group-item.active:focus {
  background-color: #00897B !important;
  color: #FFFFFF !important;
  font-weight: bold !important;
  border-left: 4px solid #004D40 !important;
}

/* Tombol Code Folding (Hide/Show) */
.btn-default.btn-xs {
  border-color: #00897B !important;
  color: #00897B !important;
}
.btn-default.btn-xs:hover {
  background-color: #00897B !important;
  color: #FFFFFF !important;
}
</style>

# 1. Packages
```{r}
#| message: false
#| warning: false
library(readxl)
library(ggplot2)
library(tsibble)
library(tseries)
library(MASS)
library(forecast)
library(TSA)
library(TTR)
library(aTSA)
library(graphics)
library(lmtest)
library(car)
```

# 2. Impor dan Pembagian Data
Data yang digunakan adalah suhu rata-rata kota bogor sebanyak 500 observasi akhir. Pada analisis ini, data dibaca dari berkas Excel dan dibagi menjadi data latih (train) sebesar 80% (400 observasi) dan data uji (test) sebesar 20% (100 observasi).
```{r}
# Mengimpor data
path_data <- "D:/IPB UNIVERSITY/KULIAH/SEMESTER 5/MPDW/Metode Peramalan Deret Waktu/Data/data suhu bogor 500 akhir.xlsx"

# Membaca Data
if (file.exists(path_data)) {
  datasuhu_raw <- read_excel(path_data)
} else {
  datasuhu_raw <- read_excel("data suhu bogor 500 akhir.xlsx")
}

# Mengambil Kolom Suhu
if ("Suhu" %in% colnames(datasuhu_raw)) {
  datasuhu <- datasuhu_raw$Suhu
} else {
  datasuhu <- datasuhu_raw[[ncol(datasuhu_raw)]]
}

# Mengambil 500 amatan
datasuhu <- datasuhu[1:500]
datasuhu.ts <- ts(datasuhu)

# Pembagian Data Train (400 observasi) dan Data Test (100 observasi)
suhutrain <- datasuhu[1:400]
train.ts  <- ts(suhutrain)

suhutest <- datasuhu[401:500]
test.ts  <- ts(suhutest)
```

# 3. Eksplorasi Data
Sebelum masuk ke tahap pemodelan ARIMA, dilakukan eksplorasi visual menggunakan plot deret waktu untuk mengamati karakteristik dan pola pergerakan data suhu.

## 3.1. Plot Data Penuh (500 Amatan)
```{r}
plot.ts(datasuhu.ts, 
        col = "navyblue",
        lty = 1, 
        xlab = "Waktu / Observasi", 
        ylab = "Suhu (°C)", 
        main = "Plot Data Suhu Bogor (500 Amatan)")
```

Plot deret waktu dari data suhu Bogor sebanyak 500 amatan menunjukkan fluktuasi harian yang berada pada rentang $23{,}5^\circ\text{C}$ hingga $29{,}0^\circ\text{C}$. Secara visual, data memperlihatkan adanya pergerakan gelombang dan pola tren kenaikan di akhir periode amatan.

## 3.2. Plot Data Latih (Train Set)
```{r}
plot.ts(train.ts, 
        col = "darkgreen",
        lty = 1, 
        xlab = "Waktu / Observasi", 
        ylab = "Suhu (°C)", 
        main = "Plot Data Latih Suhu Bogor (400 Amatan)")
```

400 amatan pertama ($t = 1 \dots 400$) yang digunakan untuk identifikasi dan pembentukan model ARIMA. Fluktuasi suhu pada data latih bergerak di kisaran $23{,}8^\circ\text{C}$ hingga $28{,}5^\circ\text{C}$.

## 3.3. Plot Data Uji (Test Set)
```{r}
plot.ts(test.ts, 
        col = "firebrick",
        lty = 1, 
        xlab = "Waktu / Observasi", 
        ylab = "Suhu (°C)", 
        main = "Plot Data Uji Suhu Bogor (100 Amatan)")
```

100 amatan terakhir ($t = 401 \dots 500$) yang disisihkan untuk pengujian performa peramalan. Data uji menunjukkan tren kenaikan suhu dari kisaran $25{,}0^\circ\text{C}$ hingga mencapai $28{,}8^\circ\text{C}$. 

# 4. Uji Stasioneritas Data Latih
## 4.1. Stasioneritas Rataan
### 4.1.1. Plot ACF
```{r}
acf(train.ts, main = "ACF Data Latih Suhu", lag.max = 40)
```

Plot ACF pada data latih menunjukkan nilai autokorelasi yang tinggi pada lag awal ($\approx 0{,}72$) dan meluruh secara perlahan (tails off slowly) hingga melewati batas garis signifikan biru. Pola peluruhan lambat ini secara visual mengindikasikan bahwa data latih belum stasioner dalam rataan.

### 4.1.2. Uji Formal ADF (Augmented Dickey-Fuller)
Hipotesis uji ADF:

* $H_0$: Data tidak stasioner dalam rataan (memiliki akar unit)
* $H_1$ : Data stasioner dalam rataan
```{r}
tseries::adf.test(train.ts)
```

Hasil uji ADF pada data latih menghasilkan nilai statistik Dickey-Fuller = $-3{,}8621$ dengan lag order = $7$ dan $p\text{-value} = 0{,}0161$.   

* Keputusan: Karena $p\text{-value} = 0{,}0161 < 0{,}05$, maka keputusan uji adalah Tolak $H_0$ pada taraf nyata 5%.   
* Kesimpulan: Uji ADF secara formal menyatakan data stasioner dalam rataan. Namun, mempertimbangkan plot ACF yang meluruh lambat (tails off slowly), proses diferensiasi (differencing $d=1$) tetap perlu dipertimbangkan pada tahap pemodelan untuk melepaskan efek tren tersembunyi.

## 4.2. Stasioneritas Ragam (Box-Cox)
Pemeriksaan kestasioneran ragam dilakukan menggunakan transformasi Box-Cox pada data latih.
```{r}
index <- seq_along(train.ts)

# Plot Box-Cox
bc <- boxcox(train.ts ~ index, lambda = seq(-1, 3, by = 0.1))

# Nilai lambda optimum
lambda_opt <- bc$x[which.max(bc$y)]
print(paste("Lambda Optimum:", round(lambda_opt, 4)))

# Selang kepercayaan 95% untuk lambda
ci_lambda <- bc$x[bc$y > max(bc$y) - 0.5 * qchisq(0.95, df = 1)]

ci_lower <- min(ci_lambda)
ci_upper <- max(ci_lambda)

c(Batas_Bawah = ci_lower, Batas_Atas = ci_upper)
```

Berdasarkan pengujian Box-Cox pada data latih, diperoleh:

* Nilai $\lambda$ optimum (Lambda Optimum): $2{,}4343$   
* Selang Kepercayaan 95% ($95\%\text{ CI}$) untuk $\lambda$: $[0{,}2525 \text{ ; } 3{,}0000]$

Karena selang kepercayaan 95% untuk $\lambda$ memuat angka 1 ($1 \in [0{,}2525; 3{,}0000]$), maka disimpulkan bahwa data latih sudah stasioner dalam ragam. Oleh karena itu, data tidak memerlukan transformasi Box-Cox sebelum masuk ke tahap identifikasi model ARIMA.

# 5. Penanganan Ketidakstasioneran Data
```{r}
# Differencing pertama
train.diff <- diff(train.ts, differences = 1)

# Plot hasil differencing
plot.ts(train.diff, 
        col = "purple",
        lty = 1, 
        xlab = "Waktu / Observasi", 
        ylab = "Data Difference 1 Suhu", 
        main = "Plot Difference 1 Data Suhu")
```

Berdasarkan plot data hasil differencing, terlihat data sudah bergerak di sekitar nilai tengah tertentu (tidak ada tren naik/turun yang jelas), yang mengindikasikan data sudah stasioner dalam rataan.

## 5.1. Plot ACF Setelah Differencing
```{r}
acf(train.diff, main = "ACF Setelah Differencing", lag.max = 40)
```

Berdasarkan plot ACF setelah differencing, terlihat autokorelasi sudah meluruh lebih cepat dibandingkan sebelumnya, menandakan ketidakstasioneran dalam rataan sudah tertangani.

## 5.2. Uji ADF Setelah Differencing
```{r}
tseries::adf.test(train.diff)
```

Hipotesis uji ADF:

* $H_0$: Data tidak stasioner dalam rataan
* $H_1$: Data stasioner dalam rataan

Berdasarkan uji ADF setelah differencing, diperoleh p-value yang lebih kecil dari taraf nyata 5%, sehingga tolak $H_0$ atau data stasioner dalam rataan. Dengan demikian, ketidakstasioneran data sudah berhasil ditangani.

## 5.3. Cek Stasioneritas Ragam Setelah Differencing (Box-Cox)
```{r}
# Sesuaikan panjang index karena differencing menghilangkan 1 observasi
index_diff <- seq_along(train.diff)

# Cek nilai negatif. Jika ada, tambahkan konstanta
min_val <- min(train.diff)

if (min_val <= 0) {
  c_shift <- abs(min_val) + 1
  train.diff_shifted <- train.diff + c_shift
} else {
  train.diff_shifted <- train.diff
}

# Plot Box-Cox pada data yang sudah di-shift
bc_diff <- boxcox(train.diff_shifted ~ index_diff, lambda = seq(-2, 3, by = 0.1))

# Nilai lambda optimum
lambda_opt_diff <- bc_diff$x[which.max(bc_diff$y)]
print(paste("Lambda optimum setelah diff:", round(lambda_opt_diff, 4)))

# Selang kepercayaan 95%
ci_lambda_diff <- bc_diff$x[bc_diff$y > max(bc_diff$y) - 0.5 * qchisq(0.95, df = 1)]

c(Batas_Bawah = min(ci_lambda_diff), Batas_Atas = max(ci_lambda_diff))
```

Karena selang kepercayaan 95% untuk λ memuat angka 1, maka data hasil differencing sudah stasioner dalam ragam dan tidak memerlukan transformasi tambahan.

# 6. Identifikasi Model
## 6.1. Plot ACF dan PACF
```{r}
par(mfrow = c(1, 2))
acf(train.diff, main = "ACF Data Diff", lag.max = 40)
pacf(train.diff, main = "PACF Data Diff", lag.max = 40)
par(mfrow = c(1, 1))
```

Berdasarkan Plot ACF, terlihat *cuts off* pada lag ke-1 sehingga dapat kita asumsikan model yang terbentuk adalah ARIMA(0,1,1). Selanjutnya, berdasarkan plot PACF, terlihat *cuts off* pada lag kedua sehingga model yang terbentuk adalah ARIMA(2,1,0). Selain dengan plot ACF dan PACF, penentuan spesifikasi model dilakukan dengan *extended ACF* (EACF) berikut ini.

## 6.2. Plot EACF
```{r}
TSA::eacf(train.diff)
```

Menggunakan plot EACF, dapat diambil beberapa model dengan melihat ujung segitiga yang terbentuk, antara lain ARIMA(0,1,1), ARIMA(1,1,2), ARIMA(2,1,3), dan ARIMA(3,1,4).

## 6.3. Pendugaan Parameter
Selanjutnya akan dilakukan pendugaan parameter kelima model ARIMA yang terbentuk sebelumnya. Pendugaan dilakukan dengan fungsi `Arima()` yang dilanjutkan dengan melihat nilai AIC pada ringkasan data dan melihat signifikansi parameter.
```{r}
# Pendugaan Parameter Model
# ARIMA(0,1,1)
model1.da <- Arima(train.diff, order = c(0,0,1), method = "ML")
summary(model1.da)
lmtest::coeftest(model1.da)

# ARIMA(1,1,2) -- Tambahan dari kombinasi ACF & PACF
model2.da <- Arima(train.diff, order = c(1,0,2), method = "ML")
summary(model2.da)
lmtest::coeftest(model2.da)

# ARIMA(2,1,0)
model3.da <- Arima(train.diff, order = c(2,0,0), method = "ML")
summary(model3.da)
lmtest::coeftest(model3.da)

# ARIMA(2,1,3)
model4.da <- Arima(train.diff, order = c(2,0,3), method = "ML")
summary(model4.da)
lmtest::coeftest(model4.da)

# ARIMA(3,1,4)
model5.da <- Arima(train.diff, order = c(3,0,4), method = "ML")
summary(model5.da)
lmtest::coeftest(model5.da)
```

```{r}
model_tentatif <- data.frame(
  Model = c("ARIMA(0,1,1)", "ARIMA(1,1,2)", "ARIMA(2,1,0)",
            "ARIMA(2,1,3)", "ARIMA(3,1,4)"),
  AIC   = c(AIC(model1.da), AIC(model2.da), AIC(model3.da),
            AIC(model4.da), AIC(model5.da)),
  BIC   = c(BIC(model1.da), BIC(model2.da), BIC(model3.da),
            BIC(model4.da), BIC(model5.da))
)

model_tentatif[order(model_tentatif$AIC), ]
```
```{r}
# Coba model ARIMA(1,1,1)
model_tambahan <- Arima(train.diff, order = c(1,0,1), method = "ML")
summary(model_tambahan)
lmtest::coeftest(model_tambahan)
```

Berdasarkan hasil pendugaan parameter pada keenam model tentatif, model $\text{ARIMA}(1,1,2)$ menghasilkan nilai AIC terkecil ($863.74$). Namun, parameter $\text{MA}(2)$ pada model tersebut tidak signifikan secara statistik pada taraf nyata $5\%$ ($p\text{-value} = 0.08989 > 0.05$).Di sisi lain, model $\text{ARIMA}(1,1,1)$ memiliki seluruh parameter yang signifikan secara statistik pada taraf nyata $5\%$ ($p\text{-value}$ ar1 $= 1.12 \times 10^{-9}$ dan $p\text{-value}$ ma1 $< 2.2 \times 10^{-16}$). Model $\text{ARIMA}(1,1,1)$ ini juga memiliki nilai BIC terkecil ($880.01$) di antara seluruh kandidat model, serta nilai AIC ($864.05$) yang hampir sama rendahnya dengan $\text{ARIMA}(1,1,2)$.

Berdasarkan prinsip parsimoni dan kriteria signifikansi parameter, model $\text{ARIMA}(1,1,1)$ dipilih sebagai model terbaik untuk analisis diagnostik sisaan dan peramalan selanjutnya.

## 6.4. Analisis Sisaan
Model terbaik hasil identifikasi kemudian dicek asumsi sisaannya. Sisaan model ARIMA harus memenuhi asumsi normalitas, kebebasan, dan kehomogenan ragam. Diagnostik model dilakukan secara eksplorasi dan uji formal.

### 6.4.1. Eksplorasi Sisaan
```{r}
model_terpilih <- model_tambahan # ARIMA(1,1,1)

sisaan.da <- model_terpilih$residuals

par(mfrow = c(2,2), mar = c(4,4,2,1), oma = c(0,0,2,0))

# Q-Q Plot
qqnorm(sisaan.da, main = "Normal Q-Q Plot")
qqline(sisaan.da, col = "blue", lwd = 2)

# Plot Sisaan vs Waktu
plot(sisaan.da, type = "p",
     main = "Plot Sisaan vs Waktu",
     xlab = "Waktu", ylab = "Sisaan")

# ACF
acf(sisaan.da, main = "ACF Sisaan")

# PACF
pacf(sisaan.da, main = "PACF Sisaan")

par(mfrow = c(1,1))
```

Berdasarkan plot kuantil-kuantil normal (Normal Q-Q Plot), sisaan menyebar menyusuri garis diagonal acuan $45^\circ$, yang menunjukkan bahwa sisaan berdistribusi normal.Selanjutnya, plot sisaan vs waktu memperlihatkan sebaran poin yang acak di sekitar nilai nol dengan lebar pita konstan, mengindikasikan rataan sisaan sama dengan nol dan ragamnya homogen (homoskedastisitas).Pada plot ACF dan PACF sisaan model $\text{ARIMA}(1,1,1)$, seluruh garis autokorelasi berada di dalam batas garis signifikan 95% (garis putus-putus biru). Hal ini menunjukkan tidak terdapat autokorelasi yang signifikan pada sisaan, sehingga sisaan sudah saling bebas (white noise). Asumsi-asumsi ini selanjutnya akan dikonfirmasi menggunakan uji formal.

### 6.4.2. Uji Formal
```{r}
# Uji Normalitas Sisaan
shapiro.test(sisaan.da)
```

Selain dengan eksplorasi, asumsi tersebut dapat diuji menggunakan uji formal. Pada tahapan ini, uji formal yang digunakan untuk normalitas adalah uji Shapiro-Wilk. Hipotesis pada uji ini adalah sebagai berikut:

$H_0$ : Sisaan menyebar normal
$H_1$ : Sisaan tidak menyebar normal

Berdasarkan uji Shapiro-Wilk tersebut, didapat p-value sebesar 0.3275 yang lebih besar dari taraf nyata $5\%$ ($\alpha = 0.05$) sehingga gagal tolak $H_0$ dan menandakan bahwa sisaan menyebar normal. Hal ini sesuai dengan hasil eksplorasi menggunakan plot kuantil-kuantil normal.

```{r}
# Sisaan saling bebas/tidak ada autokorelasi
Box.test(sisaan.da, lag = 20, type = "Ljung")
```

Selanjutnya akan dilakukan uji formal untuk kebebasan sisaan menggunakan uji Ljung-Box. Hipotesis yang digunakan adalah sebagai berikut:

$H_0$ : Sisaan saling bebas
$H_1$ : Sisaan tidak saling bebas

Berdasarkan uji Ljung-Box tersebut, didapat *p-value* sebesar 0.9736 yang lebih besar dari taraf nyata 5% sehingga gagal tolak $H_0$ dan menandakan bahwa sisaan saling bebas. Hal ini sejalan dengan hasil eksplorasi plot ACF dan PACF sisaan.

```{r}
# Sisaan Homogen
Box.test((sisaan.da)^2, lag = 20, type = "Ljung")
```

Hipotesis yang digunakan untuk uji kehomogenan ragam adalah sebagai berikut:

$H_0$ : Ragam sisaan homogen
$H_1$ : Ragam sisaan tidak homogen

Berdasarkan uji Ljung-Box terhadap sisaan kuadrat tersebut, didapat *p-value* sebesar 0.7322 yang lebih besar dari taraf nyata 5% sehingga gagal tolak $H_0$ dan menandakan bahwa ragam sisaan homogen.

```{r}
# Nilai tengah sisaan sama dengan nol
t.test(sisaan.da, mu = 0, conf.level = 0.95) 
```

Terakhir, dengan uji-t, akan dicek apakah nilai tengah sisaan sama dengan nol. Hipotesis yang diujikan sebagai berikut.

$H_0$ : nilai tengah sisaan sama dengan 0
$H_1$ : nilai tengah sisaan tidak sama dengan 0

Berdasarkan uji tersebut, didapat *p-value* sebesar 0.982 yang lebih besar dari taraf nyata 5% sehingga gagal tolak $H_0$ dan menandakan bahwa nilai tengah sisaan sama dengan nol. Hal ini sejalan dengan hasil eksplorasi.

# 7. Overfitting
Tahapan selanjutnya adalah overfitting, yang dilakukan dengan menaikkan orde $\text{AR}(p)$ dan $\text{MA}(q)$ satu tingkat dari model terbaik saat ini, yaitu $\text{ARIMA}(1,1,1)$, untuk menguji apakah penambahan parameter dapat meningkatkan kebaikan model. Kandidat model overfitting yang diuji adalah $\text{ARIMA}(2,1,1)$ (menaikkan orde AR) dan $\text{ARIMA}(1,1,2)$ (menaikkan orde MA).
```{r}
#---OVERFITTING---#
# Model awal terbaik: ARIMA(1,0,1) pada train.diff
model_awal <- Arima(train.diff, order = c(1,0,1), method = "ML")

# Overfitting 1: Menaikkan AR -> ARIMA(2,0,1)
model_over_ar <- Arima(train.diff, order = c(2,0,1), method = "ML")
summary(model_over_ar)
lmtest::coeftest(model_over_ar) # Cek signifikansi parameter ar2

# Overfitting 2: Menaikkan MA -> ARIMA(1,0,2)
model_over_ma <- Arima(train.diff, order = c(1,0,2), method = "ML")
summary(model_over_ma)
lmtest::coeftest(model_over_ma) # Cek signifikansi parameter ma2

```
```{r}
overfitting <- data.frame(
  Model = c("ARIMA(2,1,1)", "ARIMA(1,1,1)", "ARIMA(1,1,2)"),
  AIC   = c(AIC(model_over_ar), AIC(model_awal), AIC(model_over_ma)),
  BIC   = c(BIC(model_over_ar), BIC(model_awal), BIC(model_over_ma))
)

overfitting
```

Berdasarkan kedua model hasil overfitting di atas, parameter tambahan pada model $\text{ARIMA}(2,1,1)$ (parameter $ar2$, $p\text{-value} = 0.1624$) maupun $\text{ARIMA}(1,1,2)$ (parameter $ma2$, $p\text{-value} = 0.08989$) tidak signifikan pada taraf nyata $5\%$. Selain itu, model $\text{ARIMA}(1,1,1)$ memiliki nilai BIC terkecil ($880.0052$). Oleh karena itu, berdasarkan prinsip parsimoni, model $\text{ARIMA}(1,1,1)$ tetap dipilih sebagai model terbaik untuk melakukan peramalan.

# 8. Peramalan
Peramalan dilakukan menggunakan fungsi forecast(). Peramalan berikut ini dilakukan untuk 100 periode ke depan (sesuai dengan jumlah amatan pada data uji).
```{r}
# PERAMALAN (FORECASTING)
model_terbaik <- Arima(train.ts, order = c(1,1,1), method = "ML")

# Melakukan peramalan untuk 100 periode ke depan
ramalan <- forecast::forecast(model_terbaik, h = length(test.ts))

# Menyimpan rataan hasil ramalan
data.ramalan <- ramalan$mean

# Plot hasil peramalan
plot(ramalan, main = "Plot Peramalan Model ARIMA(1,1,1)", ylab = "Nilai", xlab = "Waktu")
```

Berdasarkan plot hasil peramalan di atas, dapat dilihat bahwa hasil ramalan model $\text{ARIMA}(1,1,1)$ untuk 30 periode ke depan cenderung mengalami penyesuaian di awal periode kemudian bergerak stabil/konstan hingga akhir periode. Selanjutnya, dapat dicari nilai akurasi antara hasil ramalan dengan data uji sebagai berikut:
```{r}
# 1. Membuat tabel perbandingan Data Aktual vs Hasil Peramalan (100 Data)
perbandingan <- data.frame(
  Aktual = as.numeric(test.ts),
  Forecast = as.numeric(data.ramalan)
)
perbandingan

# 2. Evaluasi Akurasi Peramalan
accuracy(as.numeric(data.ramalan), as.numeric(test.ts))
```

# 9. Kesimpulan
## 9.1. Karakteristik Data & Stasioneritas

* Data suhu rata-rata Kota Bogor (500 observasi) dibagi menjadi data latih (400 observasi) dan data uji (100 observasi).
* Data latih awal sudah stasioner dalam ragam ($\lambda_{\text{optimum}} = 2,4343$; selang kepercayaan $95\%$ memuat angka $1$).  
* Untuk mengatasi ketidakstasioneran rataan akibat plot ACF yang meluruh lambat, dilakukan pembedaan pertama (differencing $d=1$). Hasil differencing terbukti stasioner baik dalam rataan ($p\text{-value ADF} = 0,01$) maupun ragam ($\lambda_{\text{optimum}} = 0,8788$).   

## 9.2. Pemilihan Model Terbaik

* Berdasarkan eksplorasi plot ACF, PACF, dan EACF, diuji beberapa kandidat model tentatif.   
* Model ARIMA(1,1,1) terpilih sebagai model terbaik karena seluruh parameternya signifikan pada taraf nyata $5\%$ ($p\text{-value AR1} = 1,12 \times 10^{-9}$ dan $p\text{-value MA1} < 2,2 \times 10^{-16}$), memiliki nilai BIC terkecil ($880,01$), serta memenuhi prinsip parsimoni.   

## 9.3. Uji Diagnostik Sisaan & Overfitting

* Sisaan model ARIMA(1,1,1) telah memenuhi seluruh asumsi model time series baku (white noise):

- Normalitas: Berdistribusi normal (Shapiro-Wilk $p\text{-value} = 0,3275 > 0,05$).   
- Kebebasan Sisaan: Bebas dari autokorelasi (Ljung-Box $p\text{-value} = 0,9736 > 0,05$).   
- Homogenitas Ragam: Ragam sisaan homogen (Ljung-Box sisaan kuadrat $p\text{-value} = 0,7322 > 0,05$).   
- Nilai Tengah Sisaan: Rataan sisaan sama dengan nol ($t\text{-test } p\text{-value} = 0,9820 > 0,05$).   

* Tahap overfitting pada model ARIMA(2,1,1) dan ARIMA(1,1,2) menunjukkan bahwa parameter tambahan tidak signifikan secara statistik, mengonfirmasi kestabilan model ARIMA(1,1,1).   

## 9.4. Kinerja Peramalan

* Hasil peramalan untuk 100 periode ke depan menunjukkan pola pergerakan yang stabil di sekitar rataan $26,85^\circ\text{C}$.   
* Evaluasi terhadap data uji menghasilkan nilai akurasi MAPE sebesar $2,41\%$, RMSE sebesar $0,79$, dan MAE sebesar $0,66$. Karena nilai MAPE jauh di bawah $10\%$, model ARIMA(1,1,1) memiliki kemampuan peramalan dengan tingkat akurasi yang sangat tinggi (highly accurate forecast).