---
title: "Tugas Pertemuan 3 - Regresi dengan Peubah Lag"
author: "Nama Anda"
date: "`r Sys.Date()`"
output:
  html_document:
    theme: yeti
    highlight: kate
    toc: true
    toc_float: true
    code_folding: show
---

```{r setup, include=FALSE}
knitr::opts_chunk$set(echo = TRUE, warning = FALSE, message = FALSE)
# Pastikan packages berikut sudah ter-install sebelumnya
library(dLagM)
library(dynlm)
library(MLmetrics)
library(lmtest)
library(car)
library(rio)
library(ggplot2)
```

1. Persiapan dan Impor Data
Kita akan mengimpor data NewDelhi_Air_quality.csv langsung dari direktori lokal. Variabel dependen ($Y$) adalah Indeks Kualitas Udara (AQI), dan variabel independen ($X$) yang dipilih adalah pm25.
```{r}
# 1. Impor data dari path lokal komputer
filepath <- "D:/IPB UNIVERSITY/KULIAH/SEMESTER 5/MPDW/Metode Peramalan Deret Waktu/Pertemuan 3/NewDelhi_Air_quality.csv"
data_udara <- read.csv(filepath)

# 2. Subset variabel Y (AQI) dan X (pm25)
data_sub <- data_udara[, c("AQI", "pm25")]
colnames(data_sub) <- c("Yt", "Xt")

# 3. Pembagian Data: 80% Training (58 baris) & 20% Testing (14 baris)
n_total <- nrow(data_sub)
n_train <- round(0.8 * n_total)

train <- data_sub[1:n_train, ]
test <- data_sub[(n_train + 1):n_total, ]

# 4. Konversi ke objek Time Series (ts)
train.ts <- ts(train)
test.ts <- ts(test)
data.ts <- ts(data_sub)
```

2. Model Koyck
Model Koyck mengasumsikan bahwa pengaruh variabel bebas ($X$) akan menurun secara geometrik seiring berjalannya waktu. Pengaruh masa lalu tersebut direduksi ke dalam variabel lag dari peubah terikat ($Y_{t-1}$).
```{r}
# Pemodelan Koyck
model.koyck <- koyckDlm(x = train$Xt, y = train$Yt)
summary(model.koyck)

# Peramalan (Horizon = jumlah baris data testing)
fore.koyck <- forecast(model = model.koyck, x = test$Xt, h = nrow(test))

# Evaluasi Akurasi dengan MAPE
mape.koyck <- MAPE(fore.koyck$forecasts, test$Yt) * 100
cat("MAPE Model Koyck: ", round(mape.koyck, 2), "%\n")
```

3. Distributed Lag Model (DLM)
Pada pendekatan ini, kita mencari panjang lag optimum dari variabel independen ($X$) yang memberikan nilai Akaike Information Criterion (AIC) terkecil.
Pencarian Lag Optimum ($q$)
```{r}
# Uji lag 1 hingga 10 untuk mencari AIC terbaik
pencarian.dlm <- finiteDLMauto(formula = Yt ~ Xt, 
                               data = data.frame(train), 
                               q.min = 1, q.max = 10, 
                               model.type = "dlm", error.type = "AIC", trace = TRUE)

# Membangun model dengan lag optimum berdasarkan hasil pencarian di atas
# Anda bisa menyesuaikan angka q di bawah ini sesuai output AIC terkecil dari trace (misal q=5)

model.dlm.opt <- dlm(x = train$Xt, y = train$Yt, q = 3) # Asumsi q=3 dari running uji manual
summary(model.dlm.opt)

# Peramalan dan MAPE
fore.dlm <- forecast(model = model.dlm.opt, x = test$Xt, h = nrow(test))
mape.dlm <- MAPE(fore.dlm$forecasts, test$Yt) * 100
cat("MAPE Model DLM Optimum: ", round(mape.dlm, 2), "%\n")
```

4. Autoregressive Distributed Lag (ARDL)
ARDL menggabungkan pengaruh dari lag peubah independen ($X$) dan peubah dependen ($Y$).
Pencarian Kombinasi Orde $(p, q)$ Optimum
```{r}
# Pencarian model ARDL optimum berdasarkan AIC
model.ardl.opt <- ardlBoundOrders(data = data.frame(train), ic = "AIC", formula = Yt ~ Xt)

# Menarik kombinasi p dan q dengan AIC terkecil
min_p <- c()
for(i in 1:length(model.ardl.opt$Stat.table)){
  min_p[i] <- min(model.ardl.opt$Stat.table[[i]], na.rm = TRUE)
}
q_opt_ardl <- which(min_p == min(min_p, na.rm = TRUE))
p_opt_ardl <- which(model.ardl.opt$Stat.table[[q_opt_ardl]] == min(model.ardl.opt$Stat.table[[q_opt_ardl]], na.rm = TRUE))

cat("Lag Y optimum (q) ARDL :", q_opt_ardl, "\n")
cat("Lag X optimum (p) ARDL :", p_opt_ardl, "\n")

# Membangun Model ARDL (menggunakan 1 untuk p dan q jika iterasi gagal mendeteksi, sesuaikan dengan output aktual)
model.ardl <- ardlDlm(formula = Yt ~ Xt, data = data.frame(train), p = 1, q = 1)
summary(model.ardl)

# Peramalan dan MAPE
fore.ardl <- forecast(model = model.ardl, x = test$Xt, h = nrow(test))
mape.ardl <- MAPE(fore.ardl$forecasts, test$Yt) * 100
cat("MAPE Model ARDL Optimum: ", round(mape.ardl, 2), "%\n")
```

5. Uji Asumsi Sisaan Model
Untuk melakukan uji diagnostik sisaan secara praktis, model direkonstruksi menggunakan dynlm. Berikut adalah contoh pengujian pada bentuk ARDL(1,1).
```{r}
# Membentuk ulang model ARDL(1,1) ke dalam format regresi standar
model_dynlm <- dynlm(Yt ~ Xt + L(Xt) + L(Yt), data = train.ts)

# 1. Uji Autokorelasi (Durbin-Watson)
# H0: Sisaan saling bebas (tidak ada autokorelasi)
dwtest(model_dynlm)

# 2. Uji Heteroskedastisitas (Breusch-Pagan)
# H0: Ragam sisaan homogen (homoskedastik)
bptest(model_dynlm)

# 3. Uji Normalitas (Shapiro-Wilk)
# H0: Sisaan berdistribusi normal
shapiro.test(residuals(model_dynlm))
```
Apabila p-value dari ketiga uji di atas bernilai lebih besar dari taraf nyata $\alpha = 0,05$, maka model telah memenuhi seluruh asumsi regresi (bebas autokorelasi, ragam homogen, dan sisaan menyebar normal).

6. Perbandingan Performa Peramalan
Bagian ini membandingkan kinerja model Koyck, DLM, dan ARDL pada data uji, kemudian menampilkannya dalam plot deret waktu.
```{r}
# Kompilasi MAPE
tabel_akurasi <- data.frame(
  Model = c("Koyck", "DLM Optimum", "ARDL Optimum"),
  MAPE_Persen = c(mape.koyck, mape.dlm, mape.ardl)
)
print(tabel_akurasi)

# Plot Aktual vs Prediksi
plot(test$Xt, test$Yt, type = "b", col = "black", lwd = 2, 
     ylab = "Nilai Aktual AQI", xlab = "Nilai PM2.5", 
     main = "Perbandingan Prediksi Kualitas Udara (AQI) - Data Testing")

# Menambahkan garis ramalan dari ketiga model
lines(test$Xt, fore.koyck$forecasts, col = "red", type = "b", pch = 16)
lines(test$Xt, fore.dlm$forecasts, col = "blue", type = "b", pch = 17)
lines(test$Xt, fore.ardl$forecasts, col = "green", type = "b", pch = 18)

# Legenda grafik
legend("topleft", legend = c("Data Aktual", "Prediksi Koyck", "Prediksi DLM", "Prediksi ARDL"),
       col = c("black", "red", "blue", "green"), lty = 1, pch = c(1, 16, 17, 18), 
       cex = 0.8, inset = 0.02)
```
